臺灣南投地方法院民事判決
108年度訴字第445號
原      告  張惠玲  
訴訟代理人  張貴閔律師
被      告  林敏即林敏子

            財政部國有財產署南區分署即林錫禧之遺產管理人

法定代理人  黃莉莉  
訴訟代理人  吳信璋  
            黃耀光  
複代理人    王文文  
被      告  荊德瓊  

            楊佳霖  


            楊慧萍  

            林阿靜  
兼  上一人
訴訟代理人  林明崁  
被      告  魏月香  
            林金原  
            林江煌  
            林炳南  
            林坤裕  
            黃子琳即黃馨慧

            林永玲即林淑玲

            林譯洲  
            林淑蜜  
            林茂宏  
            林茂宇  
            林炳彰  
            林秀絹  
            邱碧鸞  
            林碧桃  

            陳盈曄  

            陳娟敏  
            陳怡曄  
            何湘茹律師即林張阿里之遺產管理人
            賴昱光  
上列當事人間請求分割共有物事件，本院於111年4月18日言詞辯
論終結，判決如下：
    主  文
一、被告何湘茹律師即林張阿里之遺產管理人、宇○○、地○○、天
    ○○應就被繼承人林慶昌所遺如附表一、二、三所示土地，權
    利範圍均為五十六分之一，辦理繼承登記。
二、被告辰○即辰○子、戌○○、玄○○、黃○○、丑○○、酉○○、未○○應
    就被繼承人杜美玉所遺如附表一所示土地，權利範圍為二十
    四分之一，辦理繼承登記。
三、兩造共有坐落於南投縣鹿谷鄉新初鄉段二六○、二六一、二
    六四地號土地，各分割如附圖二即南投縣竹山地政事務所複
    丈日期民國一一○年五月十四日土地複丈成果圖所示：編號A
    1，面積一七一點八七平方公尺，由附表一之一所示之人取
    得，並按附表一之一「分割後道路分擔比例」欄所示之應有
    部分比例維持共有；編號A1-1，面積五九點五六平方公尺，
    由附表一之一所示之人取得，並按附表一之一「分割後道路
    分擔比例」欄所示之應有部分比例維持共有；編號A2，面積
    一○九點七一平方公尺，由附表二之一所示之人取得，並按
    附表二之一「分割後道路分擔比例」欄所示之應有部分比例
    維持共有；編號A3，面積四八二點二○平方公尺，由附表三
    之一所示之人取得，並按附表三之一「分割後道路分擔比例
    」欄所示之應有部分比例維持共有；編號H1，面積二○○四點
    六○平方公尺，由被告庚○○、癸○○取得，並按應有部分各為
    二分之一維持共有；編號H2，面積一四八五點九九平方公尺
    ，由原告、被告宙○○○○○○取得，並按應有部分各為二分之一
    維持共有；編號H3，面積一二六九點三四平方公尺，由原告
    、被告宙○○○○○○取得，並按應有部分各為二分之一維持共有
    ；編號H4，面積七五四點二○平方公尺，由被告己○○取得；
    編號H5，面積二○三一點一九平方公尺，由被告己○○取得；
    編號H6，面積一○三點三○平方公尺，由歸被告寅○○取得；編
    號H7，面積一○三點三○平方公尺，由被告卯○○取得；編號H8
    ，面積二一八點八六平方公尺，由被告Ｂ○○取得；編號H9，
    面積八二○點三九平方公尺，由被告Ａ○○取得；編號H10，面
    積一八七點九○平方公尺，由被告何湘茹律師即林張阿里之
    遺產管理人、宇○○、地○○、天○○取得而公同共有；編號H11
    ，面積一四五點四四平方公尺，由被告辰○即辰○子、戌○○、
    玄○○、黃○○、丑○○、酉○○、未○○取得而公同共有；編號H12
    ，面積一八七點九○平方公尺，由被告子○○取得；編號H13，
    面積一四五點四四平方公尺，由被告辰○即辰○子取得；編號
    H14，面積二一九點二二平方公尺，由被告辛○○取得；編號H
    15，二一九點二二平方公尺，由被告申○○取得；編號H16，
    面積四三八點四五平方公尺，由被告丙○○取得；編號H17、H
    18，面積各九三點九五平方公尺，由被告戊○○取得。並依附
    表八所示之金額互為補償。
四、訴訟費用如附表九「訴訟費用負擔比例」欄所示之比例分擔
    之。
    事實及理由
壹、程序事項
一、按當事人死亡者，訴訟程序在有繼承人、遺產管理人或其他
    依法令應續行訴訟之人承受其訴訟以前當然停止。上開條文
    所定之承受訴訟人，於得為承受時，應即為承受之聲明。他
    造當事人，亦得聲明承受訴訟。聲明承受訴訟，應提出書狀
    於受訴法院，由法院送達於他造。民事訴訟法第168條、第1
    75條、第176條分別定有明文。經查：
  ㈠原告提起本件訴訟，請求分割坐落南投縣鹿谷鄉新初鄉段260
    地號、261地號、264地號土地（下分別稱系爭260地號、261
    地號、264地號土地，合稱系爭土地），原告起訴時原列系
    爭土地原共有人甲○○為本件共同被告，嗣因甲○○於民國108
    年12月5日即起訴後死亡（甲○○之繼承系統表詳如附表七所
    示），原告爰於109年2月7日以民事陳報狀，聲明由甲○○之
    全體繼承人承受甲○○之訴訟（見本院卷一第521頁至第522頁
    ），並由本院將繕本送達他造；又因查明甲○○之繼承人僅為
    丁○○、戊○○等2人，原告再於109年10月6日以民事陳報狀，
    再次聲明由丁○○、戊○○等2人承受甲○○之訴訟（見本院卷二
    第135頁），並由本院將繕本送達他造，依法已生承受訴訟
    之效力(丁○○部分嗣後經原告撤回，如後述)。
  ㈡原告起訴時原列系爭土地原共有人壬○○為本件共同被告，嗣
    因壬○○於110年7月25日即起訴後死亡（壬○○之繼承系統表詳
    如附表五所示），原告爰於110年10月1日以民事聲明承受訴
    訟狀，聲明由丑○○、酉○○、未○○等3人承受壬○○之訴訟（見
    本院卷二第349頁），並由本院將繕本送達他造，依法亦生
    承受訴訟之效力。
二、按訴訟繫屬中為訴訟標的之法律關係，雖移轉於第三人，於
    訴訟無影響。但第三人如經兩造同意，得聲請代當事人承當
    訴訟。前項但書情形，僅他造不同意者，移轉之當事人或第
    三人得聲請法院以裁定許第三人承當訴訟，民事訴訟法第25
    4條第1項、第2項定有明文。經查：
　㈠原告起訴時原列系爭土地原共有人午○○為本件共同被告，嗣
    因午○○就系爭264地號土地之應有部分56分之1，業於109年1
    月13日以買賣為登記原因，移轉登記予被告己○○(見本院卷
    三第111頁)，被告己○○爰於109年10月26日本院準備程序期
    日，聲明承當午○○於本件之訴訟（見本院卷二第182頁），
    原告及午○○並分別於110年6月4日、110年6月15日以民事陳
    報狀，聲明同意由被告己○○承當訴訟（見本院卷二第261頁
    至第265頁、第271頁、第277頁），依法已生承當訴訟之效
    力。
　㈡原告起訴時原列系爭土地原共有人壬○○為本件共同被告，嗣
    因壬○○於110年7月25日死亡，其於死亡前已就系爭264地號
    土地之應有部分12分之1，於109年5月27日以買賣為登記原
    因，移轉登記予被告Ａ○○(見本院卷三第113頁)。固然被告Ａ○○嗣於110年9月2日以書狀聲明承當壬○○於本件之訴訟（見本
    院卷二第319頁），原告並於110年6月4日以民事陳報狀聲明
    同意由被告Ａ○○承當訴訟（見本院卷二第261頁至第265頁）
    ，但因壬○○之承受訴訟人即被告丑○○、酉○○、未○○等3人並
    未具狀聲明同意由被告Ａ○○承當訴訟，基於當事人恆定原則
    ，被告丑○○、酉○○、未○○等3人仍為本件訴訟之被告。
　㈢原告起訴時將系爭土地原共有人丑○○、巳○○列為本件共同被
    告，被告丑○○、巳○○嗣於109年5月27日，將渠等就系爭261
    地號土地之應有部分12分之1、56分之1，均以買賣為登記原
    因，移轉登記予被告Ａ○○(見本院卷三第89頁)。然被告丑○○
    、巳○○均未具狀聲明同意由被告Ａ○○承當訴訟，基於當事人
    恆定原則仍為本件訴訟之被告。
　㈣原告起訴時將系爭土地原共有人乙○○即林淑玲（下稱乙○○）
    列為本件共同被告，被告乙○○嗣於109年5月27日，將其就系
    爭260地號土地之應有部分56分之1，以買賣為登記原因，移
    轉登記予被告Ａ○○(見本院卷三第65頁)。然因被告乙○○未具
    狀聲明同意由被告Ａ○○承當訴訟，基於當事人恆定原則，被
    告乙○○仍為本件訴訟之被告。
　㈤雖上開㈡至㈣部分，被告Ａ○○最終雖未承當訴訟，然嗣後經原告
    追加為本件共同被告(此部分詳後述)，故不妨礙伊為本件訴
    訟之被告，先予說明。
三、又按訴狀送達後，原告不得將原訴變更或追加他訴。但請求
    之基礎事實同一，或擴張或減縮應受判決事項之聲明，或該
    訴訟標的對於數人必須合一確定時，追加其原非當事人之人
    為當事人，或不甚礙被告之防禦及訴訟之終結者，不在此限
    ；原告於判決確定前，得撤回訴之全部或一部。但被告已為
    本案之言詞辯論者，應得其同意。民事訴訟法第255條第1項
    第2款、第3款、第5款、第7款、第262條第1項但書分別定有
    明文。經查：
  ㈠原告起訴時原列系爭土地原共有人林錫文為本件共同被告，
    嗣因林錫文於107年6月25日即起訴前死亡，其就系爭土地之
    應有部分已於108年1月25日以分割繼承為登記原因，移轉登
    記予被告卯○○、寅○○等2人，原告爰於108年8月23日以民事
    準備一狀聲明撤回對林錫文之訴訟，並追加被告卯○○、寅○○
    等2人為本件共同被告。
  ㈡原告起訴時原列系爭土地原共有人林邱玉能為本件共同被告
    ，嗣因林邱玉能於107年12月30日即起訴前死亡，其就系爭
    土地之應有部分已於108年3月29日以分割繼承為登記原因，
    移轉登記予被告丑○○，原告爰於108年8月23日以民事準備一
    狀聲明撤回對林邱玉能之訴訟，並追加被告丑○○為本件共同
    被告。
  ㈢原告起訴時原列系爭土地原共有人林木棋為本件共同被告，
    嗣因林錫文於108年6月11日即起訴前死亡，其就系爭土地之
    應有部分已於108年7月24日以分割繼承為登記原因，移轉登
    記予被告庚○○、癸○○等2人，原告爰於109年10月6日以民事
    陳報狀聲明撤回對林木棋之訴訟，並追加被告庚○○、癸○○等
    2人為本件共同被告。
  ㈣原告起訴時原列魏大鈞即系爭土地原共有人杜美玉之繼承人
    為本件共同被告，嗣因魏大鈞於107年7月19日即起訴前死亡
    （魏大鈞之繼承系統表詳如附表五所示），其法定繼承人除
    被告戌○○外均已聲明拋棄繼承，經臺灣臺北地方法院以107
    年度司繼字第1723號准予備查在案，原告爰於108年8月23日
    以民事準備一狀聲明撤回對魏大鈞之訴訟，並追加戌○○為本
    件共同被告。
  ㈤原告起訴時原列被告宇○○、地○○、天○○等3人即系爭土地原共
    有人林慶昌之繼承人為本件共同被告，嗣因林慶昌之繼承人
    尚有其配偶林張阿里，而林張阿里已於107年10月30日死亡
    ，其法定繼承人均已聲明拋棄繼承，經本院以107年度司繼
    字第750號准予備查在案，由本院以109年度司繼字第688號
    選任何湘茹律師為林張阿里之遺產管理人（林慶昌及林張阿
    里之繼承系統表詳如附表六所示），原告爰於110年6月4日
    以民事陳報狀，追加何湘茹律師即林張阿里之遺產管理人為
    本件共同被告。
  ㈥原告起訴時原列系爭土地原共有人林炳宏、林志賓等2人為本
    件共同被告，嗣因林炳宏、林志賓等2人就系爭土地之應有
    部分已於107年11月間即起訴前售予原告及被告宙○○○○○○（
    下稱黃子琳），並於107年12月20日以買賣為登記原因辦妥
    移轉登記(見本院卷三第59頁至第61頁、第83頁、第107頁)
    ，原告爰於108年8月23日以民事準備一狀聲明撤回對林炳宏
    、林志賓等2人之訴訟。
  ㈦原告起訴時原列系爭土地原共有人林裕平為本件共同被告，
    嗣因林裕平就系爭土地之應有部分已於108年2月1日即起訴
    前售予被告Ｂ○○，並以買賣為登記原因辦妥移轉登記(見本院
    卷三第61頁至第63頁、第85頁、第109頁)，原告爰於108年8
    月23日以民事準備一狀聲明撤回對林裕平之訴訟，並追加被
    告Ｂ○○為本件共同被告。
  ㈧原告起訴後被告Ａ○○因自前開所述之人以買賣原因受讓移轉系
    爭土地應有部分，以及原告於系爭土地原共有人甲○○死亡後
    ，雖聲明由丁○○、被告戊○○承受訴訟，因嗣後丁○○以贈與為
    原因將其就系爭土地所有之應有部分移轉登記予被告戊○○等
    情，有系爭土地異動索引在卷可參(見本院卷三第65頁至第6
    7頁、第89頁、第113頁)，原告於111年4月11日以民事追加
    狀撤回丁○○，並追加被告Ａ○○為本件共同被告(見本院卷三第
    227頁)。
  ㈨原告上開訴之追加、撤回，均係因本於分割共有物事件之同
    一基礎事實，以及對於全體共有人須合一確定之必要，且又
    不礙被告之防禦及訴訟之終結者、撤回之被告均尚未為本案
    之言詞辯論，故核上開規定，於法並無不合，均應准許。
  ㈩原告起訴時原聲明：①被告宇○○、天○○、地○○應就被繼承人林
    慶昌所遺系爭260地號、261地號、264地號土地，應有部份
    均為56分之1，辦理繼承登記。②系爭土地應准予分割（見本
    院卷一第27頁）。嗣原告於訴訟進行中迭次為聲明之變更，
    最終聲明：①被告何湘茹律師即林張阿里之遺產管理人、宇○○、地○○、天○○應就被繼承人林慶昌所遺系爭土地，應有部
    份均為56分之1，辦理繼承登記。②被告辰○即辰○子（下稱辰
    ○）、戌○○、玄○○、黃○○、丑○○、酉○○、未○○應就被繼承人
    杜美玉所遺系爭260地號土地，應有部分24分之1，辦理繼承
    登記。③系爭土地請准依附圖二南投縣竹山地政事務所複丈
    日期110年5月14日土地複丈成果圖（下稱附圖二）所示分割
    方法（詳如後述）予以分割，並依鼎諭不動產估價師事務所
    （下稱鑑定人）110年9月15日鼎（法）0000000-0號函附不
    動產估價報告書所載補償金額表（下稱系爭補償金額表，即
    附表八）所示金額（詳如後述）互為找補（見本院卷三第22
    7頁至第228頁、第237頁至第238頁）。此部分聲明之變更，
    其請求之基礎事實均屬同一，依前揭規定，應予准許。
四、被告辰○、戌○○、玄○○、黃○○、Ｂ○○、辛○○、丙○○、子○○、己○○、黃子琳、乙○○、申○○、巳○○、卯○○、寅○○、丑○○、戊○○、Ａ○○、酉○○、未○○、地○○、宇○○、天○○未於最後言詞辯論期日到場，核無民事訴訟法第386條各款所列情形，爰依原告聲請，由其一造辯論而為判決。
貳、實體事項
一、原告方面：
  ㈠系爭260地號土地現登記如附表一「原共有人」欄所示之人共
    有，各共有人之應有部分比例詳如附表一「原應有部分比例
    」欄所示；系爭261地號土地現登記為如附表二「原共有人
    」欄所示之人共有，各共有人之應有部分比例詳如附表二「
    原應有部分比例」欄所示；系爭264地號土地現登記為如附
    表三「原共有人」欄所示之人共有，各共有人之應有部分比
    例詳如附表三原「應有部分比例」欄所示。其中林錫禧已於
    101年10月26日死亡，因其法定繼承人均已聲明拋棄繼承，
    嗣經臺灣臺南地方法院以107年度司繼字第3390號選任被告
    財政部國有財產署南區分署為林錫禧之遺產管理人（林錫禧
    之繼承系統表詳如附表四所示）；杜美玉已於85年12月24日
    死亡，其繼承人為被告辰○、戌○○、玄○○、黃○○、丑○○、酉○○、未○○等7人（杜美玉之繼承系統表詳如附表五所示）；林
    慶昌已於92年3月15日死亡，其繼承人為被告何湘茹律師即
    林張阿里之遺產管理人、宇○○、地○○、天○○等4人（林慶昌
    之繼承系統表詳如附表六所示），前開各繼承人均尚未就被
    繼承人所遺系爭土地之應有部分辦理繼承登記。
  ㈡又系爭土地未訂有不分割契約或協議，亦無因物之使用目的
    有不能分割之情事，但因各共有人未能就分割方法達成協定
    ，且林錫禧、杜美玉、林慶昌之繼承人尚未就林錫禧、杜美
    玉、林慶昌所遺系爭土地之應有部分辦理繼承登記，爰依法
    提起本件訴訟，請求林錫禧、杜美玉、林慶昌之繼承人先就
    被繼承人所遺系爭土地之應有部分辦理繼承登記後，就系爭
    260地號、261地號、264地號土地分別為裁判分割，並互為
    金錢找補。
  ㈢參酌系爭土地之使用現況、共有人意願及法規限制，原告主
    張之分割方法為如附圖二所示編號A1，面積171.87平方公尺
    ，分歸系爭260地號土地原共有人按附表一之一分割後道路
    分擔比例欄所示應有部分比例維持共有；編號A1-1，面積59
    .56平方公尺，分歸系爭260地號土地原共有人按附表一之一
    分割後道路分擔比例欄所示應有部分比例維持共有；編號A2
    ，面積109.71平方公尺，分歸系爭261地號土地原共有人按
    附表二之一分割後道路分擔比例欄所示應有部分比例維持共
    有；編號A3，面積482.20平方公尺，分歸系爭264地號土地
    原共有人按附表三之一分割後道路分擔比例欄所示應有部分
    比例維持共有；編號H1，面積2,004.60平方公尺，分歸被告
    庚○○、癸○○按應有部分各為2分之1維持共有；編號H2，面積
    1,485.99平方公尺，分歸原告、被告黃子琳按應有部分各為
    2分之1維持共有；編號H3，面積1,269.34平方公尺，分歸原
    告、被告黃子琳按應有部分各為2分之1維持共有；編號H4，
    面積754.20平方公尺，分歸被告己○○單獨取得；編號H5，面
    積2,031.19平方公尺，分歸被告己○○單獨取得；編號H6，面
    積103.30平方公尺，分歸被告寅○○單獨取得；編號H7，面積
    103.30平方公尺，分歸被告卯○○單獨取得；編號H8，面積21
    8.86平方公尺，分歸被告Ｂ○○單獨取得；編號H9，面積820.3
    9平方公尺，分歸被告Ａ○○單獨取得；編號H10，面積187.90
    平方公尺，分歸被告何湘茹律師即林張阿里之遺產管理人、
    宇○○、地○○、天○○等4人即林慶昌之全體繼承人公同共有；
    編號H11，面積145.44平方公尺，分歸被告辰○、戌○○、玄○○
    、黃○○、丑○○、酉○○、未○○等7人即杜美玉之繼承人公同共
    有；編號H12，面積187.90平方公尺，分歸被告子○○單獨取
    得；編號H13，面積145.44平方公尺，分歸被告辰○單獨取得
    ；編號H14，面積219.22平方公尺，分歸被告辛○○單獨取得
    ；編號H15，面積219.22平方公尺，分歸被告申○○單獨取得
    ；編號H16，面積438.45平方公尺，分歸被告丙○○單獨取得
    ；編號H17、H18，面積各93.95平方公尺，分歸被告林秀娟
    單獨取得，並依系爭補償金額表即附表八所示金額，互為補
    償等語。
  ㈣並聲明：如主文所示。　
二、被告方面：
  ㈠被告財政部國有財產署南區分署即林錫禧之遺產管理人略以
    ：同意分割，也同意原告所提分割方案，希望毋庸分得土地
    ，也毋庸分擔分割後之道路持分，逕予價金補償，對於系爭
    補償金額表即附表八所載找補金額沒有意見。
  ㈡被告庚○○、癸○○略以：同意分割，也同意原告所提之分割方
    案，由被告庚○○、癸○○就分得之土地保持共有。希望按原應
    有部分比例換算應獲分配之土地面積即可，毋庸金錢找補，
    對於系爭補償金額表所載找補金額沒有意見。
  ㈢被告何湘茹律師即林張阿里之遺產管理人略以：同意分割，
    但無分配取得土地或道路依意願，希望能變價分割後分配價
    金，或受價金補償。
  ㈣被告己○○未於最後言詞辯論期日到場，前曾到庭陳述略以：
    同意分割，也同意原告所提之分割方案，雖需負擔找補金額
    ，但因分得之土地面積，較按原應有部分比例換算所得之面
    積為多，所以也願意接受。
  ㈤其餘被告均未於言詞辯論期日到場，亦未提出任何書狀為聲
    明或陳述。　　
三、本院之判斷：
  ㈠按各共有人，除法令另有規定外，得隨時請求分割共有物，
    但因物之使用目的不能分割或契約訂有不分割之期限者，不
    在此限，民法第823條第1項定有明文。經查：原告主張系爭
    土地之共有人及應有部分比例如附表一、二、三所示，且共
    有人間就系爭土地並無不得分割之約定，又無因物之使用目
    的有不能分割之情事，復無法達成分割協定等情，業據其提
    出系爭土地登記第一類謄本及地籍圖謄本為證(見本院卷三
    第15頁至第43頁、卷一第46頁)，復為到庭之被告所不爭，
    應堪信為真實。則原告依前開規定，請求裁判分割系爭土地
    為適當分配，應屬有據。
  ㈡按因繼承、強制執行、徵收、法院之判決或其他非因法律行
    為，於登記前已取得不動產物權者，應經登記，始得處分其
    物權，民法第759 條定有明文。又分割共有物，性質上為處
    分行為，依民法第759 條規定，共有不動產之共有人中有人
    死亡時，於其繼承人未為繼承登記以前，固不得分割共有物
    。惟共有人因其他共有人就共有土地尚未辦理繼承登記，依
    法不得為物權之處分，而於分割共有物訴訟中，請求其某等
    辦理繼承登記，並合併對其等及其餘共有人為分割共有物之
    請求，不但符合訴訟經濟原則，抑與民法第759 條及強制執
    行法第130 條規定之旨趣無違（最高法院69年台上字第1012
    號判決意旨參照）。經查：
  ⒈本件系爭260地號土地之原共有人杜美玉於85年12月24日死亡
    ；系爭土地原共有人林錫禧、林慶昌分別於101年10月26、9
    2年3月15日死亡，杜美玉及林慶昌之繼承人即如附表一編號
    3、附表一編號4及附表二、三編號2所示之共有人尚未辦理
    繼承登記，及林錫禧之繼承人均已拋棄繼承並經臺灣臺南地
    方法院指定財政部國有財產署南區分署為遺產管理人等情，
    業據原告提出系爭土地登記第一類謄本、杜美玉繼承系統表
    及繼承人之戶籍謄本、林慶昌之繼承系統表及繼承人之戶籍
    謄本等在卷可稽（見本院卷三第15頁至第43頁、卷一第73頁
    至第96頁、卷一第97頁至第114頁），並經本院職權調閱臺
    灣臺南地方法院107年度司繼字第3390號卷宗核閱無訛，又
    上情為到庭被告所不爭執，應堪認定。
  ⒉是原告於本件分割共有物事件，併請求杜美玉、林慶昌之繼
    承人即如附表一編號3、附表一編號4及附表二、三編號2所
    示之共有人，應就如附表一編號3、附表一編號4及附表二、
    三編號2所示原共有人杜美玉、林慶昌之應有部分辦理繼承
    登記，自屬有據，應予准許。
  ㈢按共有人因共有物分割之方法不能協定決定，而提起請求分
    割共有物之訴，應由法院依民法第824 條命為適當之分配，
    不受任何共有人主張之拘束；惟定共有物分割之方法，固可
    由法院自由裁量，但仍應斟酌各共有人之意願、共有物之性
    質、價格、分割前之使用狀態、經濟效用、分得部分之利用
    價值及全體共有人之利益等有關情狀，定一適當公平之方法
    以為分割（最高法院96年度台上字第108號判決意旨參照）
    。另按分割共有物，以消滅共有關係為目的。法院裁判分割
    共有土地時，除因該土地內部分土地之使用目的不能分割（
    如為道路）或部分共有人仍願維持其共有關係，應就該部分
    土地不予分割或准該部分共有人成立新共有關係外，應將土
    地分配於各共有人單獨所有（最高法院69年台上字第1831號
    判決意旨參照）。經查：
　⒈系爭土地均坐落於南投縣鹿谷鄉，系爭260、264地號土地使
    用分區為一般農業區、使用地類別為農牧用地，系爭261地
    號土地使用分區則為山坡地保育區、使用地類別為農牧用地
    ，又系爭土地坐落走勢為一西北往東南走向之土地，其上種
    有農作物，分別由被告庚○○、癸○○種植樹薯、檸檬及香蕉；
    被告己○○種植苦茶園及香蕉；原告種植香蕉園；甲○○種植檳
    榔，使用現況即如附圖一即南投縣竹山地政事務所複丈日期
    為108年11月5日之土地複丈成果圖（下稱附圖一）編號A1至
    G2所示等情，有本院會同竹山地政事務所地政人員、原告及
    被告庚○○、財政部國有財產署南區分署至現場履勘，此有勘
    驗測量筆錄、現場照片、附圖一、系爭土地第一類土地登記
    謄本等在卷可參（見本院卷一第417頁至第441頁、第471頁
    、卷三第15頁至第43頁）。
　⒉本院審酌原告所提如附圖二之分割方法，分割後之土地形狀
    因系爭土地地勢之關係，大抵均呈長方形形狀，而編號H1部
    分由被告庚○○、癸○○所分得並維持共有、編號H2、H3部分由
    原告及黃子琳所分得並維持共有、編號H4、H5部分由被告己○○所單獨分得，與附圖一即系爭土地使用現況圖所示，使用
    情形大致相符。道路部分，原告如附圖二就系爭土地規劃如
    編號A1、A1-1、A2、A3所示位置之道路，足見系爭土地於分
    割後並未形成袋地，且與附圖一編號A1、A2所示為道路之使
    用現況相吻合，並未變動系爭土地現有道路使用秩序。又上
    開維持共有之部分，業經被告庚○○、癸○○到庭表示同意並出
    具同意書可參(見本院卷二第181頁、第185頁至第187頁)；
    被告黃子琳則自原告提出分割方案後，於收受送達本院通知
    對於原告分割方案表示意見時，及各次開庭通知時，已於相
    當期間受合法通知，但始終未到庭或具狀表達意見(見本院
    卷一第243頁至第245頁、送達回證卷被告黃子琳之送達回證
    )；道路部分，則基於維持系爭土地利用之目的，自有維持
    共有之必要，故原告如附圖二所示分割方法關於上開維持共
    有部分，均屬適法、合理。另系爭土地如有建造執照或使用
    執照之農舍，須辦理解除套繪管制方能分割、系爭260地號
    土地得分割為17筆土地、系爭261、264地號土地得分為16筆
    土地，系爭土地如無坐落農舍須解除套繪管制，本分割方案
    得於判決確定後辦理移轉登記等情，此有南投縣竹山地政事
    務所110年6月28日竹地二字第1100003120號、110年7月13日
    竹地二字第1100003226號函復在卷可稽(見本院卷二第279頁
    、第287頁)。而系爭土地經查詢並無向本所申請建築執照，
    未有建築物套繪管制之相關資料等情，亦有南投縣鹿谷鄉公
    所110年7月28日鹿鄉工字第1100011144號函復附卷可考(見
    本院卷二第293頁)，是系爭土地分割後之土地並未逾上開函
    復關於分割後筆數上限之限制，其上亦無搭建領有建築或使
    用執照之農舍致受套繪管制而有無法分割之情。至各筆土地
    雖未能按原先各共有人應有部分面積而為分配，然衡諸系爭
    土地均為耕地，旨在耕作之用，現實上有使用系爭土地耕作
    之人已大致按其使用現況而為分配，已如前述，各地號土地
    共有人若有未能按原先應有部分比例面積獲分配者，則透過
    鑑定人鑑定依系爭補償表即如附表八所示金額予以補償，自
    可衡平此情。此外，原告所提附圖二所示之分割方法復為到
    庭被告財政部國有財產署南區分署即林錫禧之遺產管理人、
    庚○○、癸○○、己○○等人所贊同。基上所述，不失為一合理、
    可行之分割方法。
　⒊至被告何湘茹律師即林張阿里之遺產管理人雖表示希望能變
    價分割後分配價金或受價金補償乙節，然查林張阿里及被告
    宇○○、地○○、天○○等人為原共有人林慶昌之繼承人，分就附
    表一編號4及附表二、三編號2所示應有部分比例而為繼承，
    於本院准為原告聲明就上開附表編號原共有人林慶昌所示之
    應有部分辦理繼承登記後，公同共有該部分之土地，於本件
    訴訟分割後尚未辦理就分得之土地分割為分別共有前，被告
    何湘茹律師即林張阿里之遺產管理人、宇○○、地○○、天○○等
    人並未就分割後之土地個別享有獨立移轉之權利，故前述僅
    就林張阿里部分單獨分配價金之主張，並無足採；又變價分
    割須以系爭土地難以原物分配，或是系爭土地部分原物分配
    予共有人、部分變價分配予全部共有人為適用前提，民法第
    824條第2項第2款可資參照，而本件分割方案並無上開適用
    之情，自與變價分割要件有違，故亦無可採，併予敘明。
　⒋又如附圖二所示編號H17土地部分，雖載明係由丁○○取得，然
    因丁○○以贈與為原因將其就系爭土地所有之應有部分移轉登
    記予被告戊○○，已非系爭土地共有人(見本院卷三第65頁至
    第67頁、第89頁、第113頁)，並經原告於111年4月11日具狀
    撤回(見本院卷三第227頁至第229頁)等情，已如前述，故該
    部分自應歸由被告戊○○取得；至被告巳○○、乙○○雖未分得土
    地、亦未受金錢補償，乃係因其等已將就系爭土地之應有部
    分以買賣為原因移轉予被告Ａ○○(見本院卷三第89頁、第65頁
    )，已非系爭土地共有人，實質上之權利已歸於被告Ａ○○所有
    ，故將其等原可受分配之範圍，歸由被告Ａ○○取得，僅係因
    當事人恆定之故而列為本件被告，亦如前述，以上各情復予
    敘明。
  ㈣按於民法第824條第3 項之情形，如為不動產分割者，應受補
    償之共有人，就其補償金額，對於補償義務人所分得之不動
    產，有抵押權；該抵押權應於辦理共有物分割登記時，一併
    登記，民法第824 條之1 第4 項、第5 項亦有明文。準此，
    法院為裁判分割時，就各筆不動產，分別為原物分割，並命
    金錢補償時，應就各筆不動產之金錢補償分別諭知，以明法
    定抵押權所擔保債權之範圍，於辦理共有物分割登記時，一
    併登記。經查：系爭土地依附圖二所示方法分割後之土地，
    共有人間應互相找補之數額經本院囑託鑑定人鑑定後，如前
    述系爭補償金額表即附表八所示，故依附表八所示之各應受
    補償人就各應補償人如附圖二所分得之土地依上開規定，就
    該應補償之金額對各應補償人所分得之土地有法定抵押權。
    　　
四、綜上所述，原告請求分割系爭土地，為有理由，本院參酌共
    有物之性質、經濟效用、當事人之意願、全體共有人之利益
    及未來之利用等情，認系爭土地應按附圖二所示之方法而為
    分割，兩造並應按附表八所示系爭補償價格表互為補償，爰
    判決如主文第三項所示。
五、本件事證已臻明確，兩造其餘攻擊防禦及證據調查，經審酌
    均與本案之判斷不生影響，爰毋庸一一論列，併此敘明。
六、按因共有物分割、經界或其他性質上類似之事件涉訟，由敗
    訴當事人負擔訴訟費用顯失公平者，法院得酌量情形，命勝
    訴之當事人負擔其一部，民事訴訟法第80條之1定有明文。
    本件係因分割共有物而涉訟，兩造之行為均可認按當時之訴
    訟程度，為伸張或防禦權利所必要，又分割共有物之訴，乃
    形式上形成之訴，法院不受當事人聲明分割方法之拘束，故
    實質上並無所謂何造勝訴、敗訴之問題，本院審酌兩造各自
    因本件分割訴訟所得之利益等情，認本件訴訟費用，應由兩
    造各以其分割前之原應有部分比例即附表九訴訟費用負擔之
    比例欄所示比例分擔，始為公平，併為說明。　　
七、訴訟費用負擔之依據：民事訴訟法第80條之1、第85條第1項
    但書。　　
中　　華　　民　　國  　111　　年　　5　　月　　9　　日
                        民事第一庭法　官　葛耀陽
以上正本係照原本作成。
如對本判決上訴，須於判決送達後20日內向本院提出上訴狀。
如委任律師提起上訴者，應一併繳納上訴審裁判費。
中　　華　　民　　國　　111 　年　　5 　　月　　11　　日
                                  書記官  黃婉淑
附表一：
地號：南投縣鹿谷鄉新初鄉段260地號土地 面積：3,772.02平方公尺     編號 原共有人 原應有部分比例 原應有部分面積(單位：平方公尺)(小數點第二位以下四捨五入) 備註 1 辰○即辰○子 1/24 157.17  2 林錫禧 274/13956 74.06 林錫禧於101年10月26日死亡，繼承情形如附表四所示 3 杜美玉 1/24 157.17 杜美玉於85年12月24日死亡，繼承情形如附表五所示，杜美玉就系爭260地號土地之權利，由杜美玉之繼承人即辰○即辰○子、戌○○、玄○○、黃○○、丑○○、酉○○、未○○等7人公同共有 4 林慶昌 1/56 67.36 林慶昌於92年3月15日死亡，繼承情形如附表六所示，林慶昌就系爭260地號土地之權利，由林慶昌之繼承人即何湘茹律師即林張阿里之遺產管理人、宇○○、地○○、天○○等4人公同共有 5 辛○○ 5/240 78.58  6 丙○○ 1/24 157.17  7 子○○ 1/56 67.36  8 己○○ 889/4652 720.84  9 宙○○○○○○ 176/1344 493.96  10 亥○○ 176/1344 493.96  11 申○○ 5/240 78.58  12 卯○○ 137/13956 37.03  13 寅○○ 137/13956 37.03  14 Ｂ○○ 274/13956 74.06  15 庚○○ 1/8 471.50  16 癸○○ 1/8 471.50  17 戊○○ 1/56 67.36  18 Ａ○○ 1/56 67.36  
附表一之一
系爭260地號土地分割後A1、A1-1之共有人    編號 姓名 分割後道路分擔比例 備註 1 辰○即辰○子 14230/334944  2 辰○即辰○子、戌○○、玄○○、黃○○、丑○○、酉○○、未○○ 14230/334944 公同共有左列所示之道路應有部分比例 3 何湘茹律師即林張阿里之遺產管理人、宇○○、地○○、天○○ 14230/781536 公同共有左列所示之道路應有部分比例 4 辛○○ 14230/669888  5 丙○○ 14230/334944  6 子○○ 14230/781536  7 己○○ 00000000/00000000  8 宙○○○○○○ 0000000/00000000  9 亥○○ 0000000/00000000  10 申○○ 14230/669888  11 卯○○ 0000000/000000000  12 寅○○ 0000000/000000000  13 Ｂ○○ 0000000/000000000  14 庚○○ 14230/111648  15 癸○○ 14230/111648  16 戊○○ 14230/781536  17 Ａ○○ 14230/781536  
附表二
地號：南投縣鹿谷鄉新初鄉段261地號土地 面積：2,113.25平方公尺     編號 原共有人 原應有部分比例 原應有部分面積(單位：平方公尺)(小數點第二位以下四捨五入) 備註 1 林錫禧 274/13956 41.49 林錫禧於101年10月26日死亡，繼承情形如附表四所示 2 林慶昌 1/56 37.74 林慶昌於92年3月15日死亡，繼承情形如附表六所示，林慶昌就系爭261地號土地之權利，由林慶昌之繼承人即何湘茹律師即林張阿里之遺產管理人、宇○○、地○○、天○○等4人公同共有 3 辛○○ 5/240 44.03  4 丙○○ 1/24 88.05  5 子○○ 1/56 37.74  6 己○○ 889/4652 403.84  7 宙○○○○○○ 176/1344 276.74  8 亥○○ 176/1344 276.74  9 申○○ 5/240 44.03  10 卯○○ 137/13956 20.74  11 寅○○ 137/13956 20.74  12 Ｂ○○ 274/13956 41.48  13 庚○○ 1/8 264.16  14 癸○○ 1/8 264.16  15 戊○○ 1/56 37.74  16 Ａ○○ 17/168 213.84  
附表二之一
系爭261號土地分割後A2道路之共有人    編號 姓名 分割後道路分擔比例 備註 1 何湘茹律師即林張阿里之遺產管理人、宇○○、地○○、天○○ 14230/781536 公同共有左列所示之道路應有部分比例 2 辛○○ 14230/669888  3 丙○○ 14230/334944  4 子○○ 14230/781536  5 己○○ 00000000/00000000  6 宙○○○○○○ 0000000/00000000  7 亥○○ 0000000/00000000  8 申○○ 14230/669888  9 卯○○ 0000000/000000000  10 寅○○ 0000000/000000000  11 Ｂ○○ 0000000/000000000  12 庚○○ 14230/111648  13 癸○○ 14230/111648  14 戊○○ 14230/781536  15 Ａ○○ 241910/0000000  
附表三
地號：南投縣鹿谷鄉新初鄉段264地號土地 面積：5,490.71平方公尺     編號 原共有人 原應有部分比例 原應有部分面積(單位：平方公尺)(小數點第二位以下四捨五入) 備註 1 林錫禧 274/13956 107.80 林錫禧於101年10月26日死亡，繼承情形如附表四所示 2 林慶昌 1/56 98.05 林慶昌於92年3月15日死亡，繼承情形如附表六所示，林慶昌就系爭264地號土地之權利，由林慶昌之繼承人即何湘茹律師即林張阿里之遺產管理人、宇○○、地○○、天○○等4人公同共有 3 辛○○ 5/240 114.40  4 丙○○ 1/24 228.78  5 子○○ 1/56 98.05  6 己○○ 21750/65128 1833.67  7 宙○○○○○○ 176/1344 719.02  8 亥○○ 176/1344 719.02  9 申○○ 5/240 114.39  10 卯○○ 137/13956 53.90  11 寅○○ 137/13956 53.90  12 Ｂ○○ 274/13956 107.80  13 庚○○ 1/16 343.17  14 癸○○ 1/16 343.17  15 戊○○ 1/56 98.05  16 Ａ○○ 1/12 457.56  
附表三之一
系爭264號土地分割後A3道路之共有人    編號 姓名 分割後道路分擔比例 備註 1 何湘茹律師即林張阿里之遺產管理人、宇○○、地○○、天○○ 14230/781536 公同共有左列所示之道路應有部分比例 2 辛○○ 14230/669888  3 丙○○ 14230/334944  4 子○○ 14230/781536  5 己○○ 000000000/000000000  6 宙○○○○○○ 0000000/00000000  7 亥○○ 0000000/00000000  8 申○○ 14230/669888  9 卯○○ 0000000/000000000  10 寅○○ 0000000/000000000  11 Ｂ○○ 0000000/000000000  12 庚○○ 14230/223296  13 癸○○ 14230/223296  14 戊○○ 14230/781536  15 Ａ○○ 14230/167472  
附表四：系爭土地原共有人林錫禧之繼承人
繼 承 人 被繼承人：林錫禧 101年10月26日死亡 林錫禧之法定繼承人均已聲明拋棄繼承，經臺灣臺南地方法院以107年度司繼字第3390號，選任財政部國有財產署南區分署為林錫禧之遺產管理人 繼 承 系 統 表 ㈠配偶：張美葉 92年1月2日與林錫禧離婚，非繼承人，未發生繼承  ㈡長子：林永承 拋棄繼承  ㈢長女：林佳瑤 拋棄繼承  ㈣次女：林佳臻 拋棄繼承 
附表五：系爭土地原共有人杜美玉之繼承人
繼承人 被繼承人：杜美玉 85年12月24日死亡 杜美玉之繼承人為辰○、戌○○、玄○○、黃○○、丑○○、酉○○、未○○等7人 繼  承  系  統  表 ㈠前配偶：林為忠 　29年（日治昭和15年）3月15日死亡 林為忠先於被繼承人杜美玉死亡，未發生繼承  ㈡長子：林明仁 　30年（日治昭和16年）3月9日死亡 林明仁先於被繼承人杜美玉死亡，未發生繼承  ㈢長女：壬○○ 　110年7月25日死亡 壬○○之再轉繼承人為丑○○、酉○○、未○○等3人 ⒈配偶林邱玉能，先於被繼承人壬○○於107年12月30日死亡，未發生繼承 ⒉長子丑○○，發生繼承 ⒊次子邱清漳，先於被繼承人壬○○於84年9月21日死亡，未發生繼承 ⒋長女酉○○，發生繼承 ⒌次女邱碧霞聲明拋棄繼承，經本院以110年度司繼字第580號准予備查在案 ⒍三女林碧真，56年1月21日出養，非繼承人，未發生繼承 ⒎四女未○○，發生繼承  ㈣次女：辰○ 發生繼承  ㈤配偶：杜魏萬全 　89年3月24日死亡 杜魏萬全之再轉繼承人為戌○○、玄○○、黃○○等3人  ㈥長子：魏大鈞 　107年7月19日死亡 魏大鈞之再轉繼承人為戌○○等1人 ⒈前配偶陳方稜，於89年12月19日離婚，非繼承人，未發生繼承 ⒉法定繼承人大姊壬○○、二姊辰○、長女魏莉紋、孫子黃子嘉、孫女黃柏漢、次女魏慈吟均聲明拋棄繼承，經臺灣臺北地方法院以107年度司繼字第1723號准予備查在案 ⒊配偶戌○○，發生繼承  ㈦次子：魏德南 　41年6月20日死亡 魏德南先於被繼承人杜美玉死亡，未發生繼承  ㈧長女：楊魏金款 　102年8月19日死亡 楊魏金款之再轉繼承人為玄○○、黃○○等2人 ⒈配偶楊本珍，先於被繼承人楊魏金款於81年7月16日死亡，未發生繼承 ⒉長子玄○○，發生繼承 ⒊長女黃○○，發生繼承 
附表六：系爭土地原共有人林慶昌之繼承人
繼承人 被繼承人：林慶昌 92年3月15日死亡 林慶昌之繼承人為何湘茹律師即林張阿里之遺產管理人、宇○○、地○○、天○○等4人 繼 承 系 統 表 ㈠配偶：林張阿里 　107年10月30日死亡　 發生繼承後死亡，法定繼承人孫女宇○○、孫女地○○、孫女天○○、曾孫子女徐幼芯、曾孫子女徐浚睿均聲明拋棄繼承，經本院以107年度司繼字第750號准予備查在案，嗣經本院以109年度司繼字第688號，選任何湘茹律師為林張阿里之遺產管理人  ㈡長女：林雪 　99年9月27日死亡 林雪之再轉繼承人為宇○○、地○○、天○○等3人 ⒈配偶陳三力於105年3月5日死亡，其再轉繼承人同林雪之再轉繼承人 ⒉長女宇○○，發生繼承 ⒊次女地○○，發生繼承 ⒋三女天○○，發生繼承 
附表七：系爭土地原共有人甲○○之繼承人
繼承人 被繼承人：甲○○ 108年12月5日死亡 ⒈法定繼承人配偶曾蔭、長子林文卿、三女林清美、孫女江宜津均聲明拋棄繼承，經本院以109年度司繼字第126號准予備查在案 ⒉甲○○之繼承人為丁○○、戊○○等2人 繼  承  系  統  表 ㈠配偶：曾蔭 拋棄繼承  ㈡長子：林文卿 拋棄繼承  ㈢長女：林麗娟 　75年4月11日死亡 林麗娟先於被繼承人甲○○死亡 ⒈配偶江瑞龍，未發生繼承 ⒉長女江宜津，拋棄繼承  ㈣次女：丁○○ 發生繼承  ㈤三女：林清美 拋棄繼承  ㈥四女：莊秀幸 56年5月19日被莊協展收養，無繼承權，未發生繼承  ㈦五女：戊○○ 發生繼承 
附表八：補償金額表（單位：新臺幣/元）
  應補償人及應付補償金額         己○○ 宙○○○○○○ 亥○○ 庚○○ 癸○○ Ａ○○ 受補償金額合計 應 受 補 償 人 及 應 受補 償 金 額 辰○即辰○子 36,958 6,505 6,505 1,596 1,596 16,122 69,282  財政部國有財產署南區分署即林錫禧之遺產管理人 416,456 73,295 73,295 17,988 17,988 181,674 780,696  辰○即辰○子、戌○○、玄○○、黃○○、丑○○、酉○○、未○○等7人（即杜美玉之繼承人） 38,574 6,789 6,789 1,666 1,666 16,828 72,312  何湘茹律師即林張阿里之遺產管理人、宇○○、地○○、天○○等4人（即林慶昌之繼承人） 27,758 4,885 4,885 1,199 1,199 12,109 52,035  辛○○ 40,368 7,105 7,105 1,744 1,744 17,610 75,676  丙○○ 82,298 14,484 14,484 3,555 3,555 35,902 154,278  子○○ 30,180 5,312 5,312 1,304 1,304 13,166 56,578  申○○ 41,321 7,272 7,272 1,785 1,785 18,026 77,461  卯○○ 10,992 1,934 1,934 475 475 4,795 20,605  寅○○ 10,026 1,764 1,764 433 433 7,373 18,793  Ｂ○○ 4,614 812 812 199 199 2,012 8,648  戊○○ 38,487 6,773 6,773 1,662 1,662 16,789 72,146  應付補償金額合計 778,032 136,930 136,930 33,606 33,606 342,406 1,458,510 
附表九：訴訟費用負擔比例
編號 當事人 訴訟費用負擔比例  1 原告 176/1344  2 被告辰○即辰○子 13668/0000000  3 被告財政部國有財產署南區分署即林錫禧之遺產管理人 274/13956  4 被告辰○、戌○○、玄○○、黃○○、丑○○、酉○○、未○○ 連帶負擔13668/0000000  5 被告何湘茹律師即林張阿里之遺產管理人、宇○○、地○○、天○○ 連帶負擔1/56  6 被告辛○○ 5/240  7 被告丙○○ 1/24  8 被告子○○ 1/56  9 被告己○○ 260235/0000000  10 被告宙○○○○○○ 176/1344  11 被告申○○ 5/240  12 被告卯○○ 137/13956  13 被告寅○○ 137/13956  14 被告Ｂ○○ 274/13956  15 被告庚○○ 94754/0000000  16 被告癸○○ 94754/0000000  17 被告戊○○ 1/56  18 被告Ａ○○ 65212/0000000   19 被告巳○○                   0   20 被告乙○○                   0